臺灣士林地方法院民事判決　　　　　　 95年度重訴字第313號
原　　　告　丁○○
訴訟代理人　姚昭秀律師
　　　　　　洪志文律師
複代理人　　丙○○
被　　　告　乙○○
訴訟代理人　李巾律師
上列當事人間損害賠償事件，本院於民國96年10月19日言詞辯論
終結，判決如下：
    主  文
原告之訴及假執行之聲請均駁回。
訴訟費用新臺幣壹拾貳萬玖仟肆佰捌拾元由原告負擔。
    事實及理由
一、原告起訴主張：被告於民國91年12月間，得知原告投資訴外
    人鄧雨儂之貼現借款業務，可獲取12％利息，乃主動要求參
    與投資，並言明採循環投資方式，投資共計新臺幣（下同）
    2,993,000 元，嗣後，鄧雨儂除以銀行匯還一部款項（即24
    ,594,800 元） 外，鄧雨儂共詐騙原告與被告達17,373,034
    元，故原告亦損失達1,000 多萬元，惟被告以其被詐欺受有
    損害，原告涉有侵權行為為由，提起本案訴訟，並於起訴前
    ，聲請臺灣板橋地方法院（下稱板橋地院）92年度裁全字第
    4193號准許假扣押，經板橋地院92執全1898號假扣押查封原
    告臺灣銀行板橋分行帳戶存款（下稱系爭帳戶），而被告所
    提之本案訴訟，嗣經板橋地院92年度訴字第1669號判決、臺
    灣高等法院93年度上字第938 號判決、最高法院95年度臺上
    字第1855號判決被告敗訴確定。原告因被告假扣押原告系爭
    帳戶之存款，致使原告無法處分系爭帳戶之存款而週轉不靈
    ，無法履約支付原告分別於92年4 月10日、92年5 月25日與
    訴外人大陸河南省新鄉市吟龍公司、新鄉市郊區佳福超市所
    簽訂之買賣合同（下稱系爭合同）尾款200 萬元，經雙方協
    議由原告分別賠償違約金人民幣50萬元（約新臺幣210 萬元
    ）、人民幣40萬元（約新臺幣168 萬元），故原告損失計人
    民幣90萬元（約新臺幣378 萬元）。另因原告與訴外人甲○
    ○分別於92年4 月20日、92年6 月3 日簽訂之訂購協議書（
    下稱系爭訂購書一、二）無法履行，致使原告原所交付之訂
    金350 萬元、120 萬元因違約遭沒收而損失計470 萬元。又
    前開所生契約預期利益之損失為4,861,800 元，故爰依民法
    第184 條第1 項前段及後段規定，訴請被告應賠償其所受之
    損害等語。並聲明：(一)被告應給付原告13,341,800元，及自
    起訴狀繕本送達翌日起至清償日止，按週年利率5 ％計算之
    利息。(二)原告願供擔保，請准宣告假執行。
二、被告則抗辯略以：被告非以故意背於善良風俗之方法侵害原
    告權利，而是行使權利，亦提供擔保金100 萬元，故被告並
    無過失，又原告並未受有損失，被扣押之300 萬元，仍由政
    府保管中，原告之主張顯無理由等語。並聲明：(一)原告之訴
    駁回。(二)如受不利判決，願供擔保，請准予免為假執行。
三、兩造不爭執之事實：
  (一)被告於92年6 月26日向板橋地院聲請對原告假扣押。
  (二)被告所提之本案訴訟，嗣經板橋地院92年度訴字第1669號判
    決、臺灣高等法院93年度上字第938 號判決、最高法院95年
    度臺上字第1855號判決被告敗訴確定。
  (三)被告自91年12月間起至92年2月10日止陸續交付原告2,993,0
    00元。
四、得心證之理由：原告主張被告提起不當之本案訴訟及假扣押
    ，查封原告財產，致原告資金凍結未能履約受有損害，惟為
    被告所否認，並以前揭情詞置辯。本件經兩造協議簡化爭點
    為：被告對原告實施假扣押是否構成侵權行為？又如構成侵
    權行為則原告所受損害為何？（見本院卷第350 頁）茲分述
    如下：
  (一)被告對原告實施假扣押是否構成侵權行為？
  1.按「因故意或過失，不法侵害他人之權利者，負損害賠償責
　  任。故意以背於善良風俗之方法，加損害於他人者亦同。」
    民法第184 條第1 項定有明文。民法第184 條第1 項前段規
    定，以權利之侵害為侵權行為要件之一，故有謂非侵害既存
    法律體系所明認之權利，不構成侵權行為。惟同法條後段規
    定，故意以背於善良風俗之方法加損害於他人者，亦同。則
    侵權行為係指違法以及不當加損害於他人之行為而言，至於
    侵害係何權利，要非所問。而所謂違法以及不當，不僅限於
    侵害法律明定之權利，即違反保護個人法益之法規，或廣泛
    悖反規律社會生活之根本原理的公序良俗者，亦同（參最高
    法院55年台上字第2053號裁判）。「侵權行為固以故意或過
    失侵害他人之權利為成立要件，惟關於假扣押裁定，因自始
    不當而撤銷，或因民事訴訟法第529 條第2 項及第530 條第
    3 項之規定而撤銷者，債權人應賠償債務人因假扣押或供擔
    保所受之損害，同法第531 條定有明文，故債權人所負此項
    賠償損害責任，乃本於假扣押裁定撤銷之法定事由而生，債
    務人賠償請求權之成立，即不以債權人之故意或過失為要件
    ，至債權人對於分配表聲明異議，並對於他債權人起訴雖受
    敗訴判決，但法律上既無該聲明異議人應賠償他債權人因此
    所受損害之明文規定，則該他債權人對於聲明異議人如請求
    損害賠償，惟得依民法侵權行為之法則辦理，亦即對於聲明
    異議人之有故意或過失應負證明之責。」，「因過失不法侵
    害他人之權利者，固應負損害賠償責任。但過失之有無，應
    以是否怠於善良管理人之注意為斷者，茍非怠於此種注意，
    即不得謂之有過失。」，亦分別有最高法院58年台上字第14
    21號判例、19年上字第2746號判例可稽。故原告主張被告對
    其實施假扣押構成侵權行為，自應就侵權行為之成立負舉證
    責任，且過失之有無，應以被告是否怠於善良管理人之注意
    為斷。
  2.原告主張被告於92年6 月26日向板橋地院對原告系爭帳戶進
    行假扣押，有故意或過失之存在，其理由為：
  原告因鄧雨儂詐騙亦損失達1,000 多萬元，顯見原告並非與
    鄧雨儂共同詐騙被告，上開情事為被告所明知下（嗣亦經原
    告電話明確告知自己有投資本錢達750 萬元左右，同原證十
    三之電話錄音譯文），竟仍於92年6 月26日向臺灣板橋地方
    法院對原告之系爭帳戶進行假扣押，意圖不法向原告取回投
    資之款項，致使原告周轉不靈，而受有損失，難謂非屬「故
    意以背於善良風俗之方法，加損害於他人者」之要件。
  由原告所提出92年4、5月份之電話錄音通話譯文中，顯見被
    告並未懷疑原告係詐欺之共犯，且認為原告係被害人，所以
    才會要原告不要太相信別人。又早在92年初檢警方已著手調
    查鄧雨儂等詐騙份子，而原告亦曾前往警局指認鄧雨儂，原
    告亦未曾要求被告撤回告訴！又原告於案發後，隨即對鄧雨
    儂提出民事侵權行為損害賠償之訴訟，並獲得勝訴在案。事
    實上，於92年4、5、6 月間，被告確實知悉原告為被害人，
    只因被告的錢是直接匯到原告帳戶，被告很清楚的向原告說
    依法只能跟原告要，為免求償無門，所以被告不惜昧著良心
    對原告提出假扣押及民事訴訟，此由被告於刑事偵查庭中亦
    明確指述「我不告鄧雨儂，我是把錢給丁○○的」一事，益
    足以證實。
  依實務見解，只要被告行為符合故意或過失，以致原告因而
    受有商業上之損害，自應負侵權行為損害賠償責任。況縱使
    聲請假扣押行使權利，係憲法第16條所保障之訴訟權範疇，
    亦非毫無界限，若在符合憲法第23條「防止妨礙他人自由、
    避免緊急危難、維持社會秩序、增進公共利益」之權利濫用
    範圍內，仍非不得依據法律予以限制，是被告所辯行使權利
    一事，並無理由。
  又鄧雨儂係自行至銀行匯還一部款項，由該匯款單之字跡與
    原告之字跡相互對照下顯不相同，是被告由此來主觀臆測該
    匯還款項係由原告前往銀行辦理，而與鄧雨儂共謀詐欺云云
    。此部分事實亦經最高法院民事庭認定屬實（同原證十四）
    ，益足以證實被告是在向鄧雨儂求償無門之際，明知原告亦
    為被害人，見原告有資力，故轉向原告求償。縱被告非屬故
    意以背於善良風俗之方法，加損害於原告，其以主觀臆測之
    方式來扣押原告之帳戶，亦有違善良管理人之注意義務而有
    所過失，進而導致系爭損害之發生。
  被告將其華南銀行帳號000-00-000000-0 帳戶之提款卡交付
    給原告，授權原告全權代為處理投資出款事宜，而該帳戶存
    摺仍由被告自行保管，被告對投資資金進出明細難謂不知情
    ，在未有任何取消提款卡禁止原告繼續提款投資之作為，亦
    未要求收回提款卡進行結算下，明知自己曾委託原告續為循
    環投資一事，今見原告有資力而訴外人鄧雨儂追索無門下，
    竟謊稱原告未經其同意下，將鄧雨儂於92年3 月3 日匯還之
    1, 327,000元，於同日再自持有其代為保管之被告金融卡，
    轉帳鄧雨儂指定之帳戶，致使被告受有損害，欲轉向原告求
    償云云，難謂被告就此莫須有之主張前提下，向原告所有之
    銀行帳戶為假扣押一事，無故意或過失之存在可言。
  被告見原告有資力，而不惜虛構原告侵權行為之事實，以達
    填補損失之目的，足徵顯有故意或過失。
  3.惟查：依原告所提兩造間於92年4 、5 月間之電話錄音譯文
    所示，被告確實懷疑原告與訴外人鄧雨儂共同詐欺，並非明
    知原告亦為被害人，且原告亦一再向被告解釋問題在於訴外
    人鄧雨儂而非其本人：
  原告稱：「我要是有什麼責任，如果是我，應該這麼講，如
    果這個責任是我的話，我把你造成的把錢弄走，那我會給你
    負責，如果是鄧小姐的問題，應該去找鄧雨儂，其實當初我
    不應該幫你做，你知道嗎？當初我應該是把鄧雨儂介紹給你
    就好，你們直接去做就好了，我現在忽然覺得，因為我今天
    打電話給你的另一個意思是說我覺得我壓力好大。」、被告
    : 「那現在那個小姐現在呢？」，原告：「現在，在呀! 我
    今天還有跟她通過電話呀! 她沒有說什麼，她是說最近好像
    有點問題，怎麼樣我也搞不清楚啦！我忽然覺得壓力好大。
    」（見「原證20」，95.4月錄音，本院卷第157 頁），顯見
    原告亦知被告懷疑原告，且其亦認可能需對被告負返還或賠
    償責任，方一再表示壓力大云云。雖原告主張因鄧雨儂詐騙
    亦損失達1,000 多萬元，顯見原告並非與鄧雨儂共同詐騙被
    告，上開情事為被告所明知，亦經原告電話明確告知自己有
    投資本錢達75 0萬元左右云云，惟縱其有在電話中告知，僅
    為其單方之陳述，被告復否認原告有提出存摺等資料與其核
    對，尚不足認被告確明知原告非與鄧雨儂共同詐騙，且為被
    害人。
  原告：「我禮拜一或禮拜二我會去找律師，如果你考完試，
    我帶你一起去。」，被告：「你說你帶我去律師那邊哦？好
    ！好！」，原告：「也讓你瞭解，這個事情真的不是我的問
    題，你知道嗎？」，被告：「你說到時候，你要帶我到律師
    那邊，我已經把所有資料都整理好了，到時候我把資料帶過
    去，匯錢給她的資料都整理起來了。」，原告：「我知道，
    你看那律師是怎麼跟我講的，表示說我今天講的話我是要跟
    你強調一點，這個問題絕對不是我，你聽懂我意思嗎？不是
    說那錢我拿走，而不理你……. 」，被告：「如果你不是存
    心的，應該你會想早一點去解決。」，原告：「問題是我現
    在『腹背受敵』，你知道嗎？」被告：「我們這個經手人，
    不是你啊！」，被告：「生平第一次被騙，我也不是說怎麼
    樣」、「就變成對人的信任感，以後你會不相信人性。」（
    見「原證27」，92年4 月17日錄音，本院卷第236 、237 頁
    ）。
  原告：「我只能跟你說，那錢當初是做什麼，然後怎麼方式
    去處理，到最後那個錢出問題，是她跟我出問題，不是我跟
    你出問題。」……原告：「你如果認為我跟你出問題的話，
    那我覺得我們，我可以帶你到刑事局那邊去，去找那個承辦
    人員，談一談，就是說看這個事情是怎麼回事，但他現在也
    不可能和你講什麼，他只會跟你講說『我現在是被告身份』
    。」……原告：「如果你認為我把你的錢歪哥掉的話，我可
    以帶你到刑事局那裡去，去向承辦人員瞭解，你順便去跟他
    對一下你那個款項……表示我沒有騙你這個事情…」……被
    告：「我現在就是卡在說，我的帳匯到你的戶頭裡面……」
    ，被告：「需要去找你，是因為我帳有匯到你戶頭，我現在
    不可能拿我的帳單，去跟別人要，她會否認啊，我沒有拿你
    的錢啊！」……原告：「比如說，我今天一筆款出來，我就
    匯給她了。其實我告訴你，現在我的本錢是多少，我也沒辦
    法算得很精準，因為我的錢沒有像你記得這麼清楚，我比較
    …」，被告：「那你還不急？」，原告：「我當然急，急的
    要命，都快哭出來了！」，被告：「錢可能都要不回來了。
    人家如果脫產了，錢可能都要不回來了。即使抓到了人了也
    沒用了。」，原告：「那我想他們這樣去查，應該知道資金
    的流向…」被告：「希望會有一個好結果出來.. 」 （見「
    原證21」，95年5 月錄音），由上開錄音譯文，可知被告所
    辯其被刑事局通知時，即開始懷疑原告，對於原告即不相信
    ，而原告於渠自己之電話錄音中，企圖向被告解釋，且因為
    被告的錢是直接匯入原告帳戶中，被告很清楚的向原告說，
    依法只能跟他要，及被告認原告對於渠所稱大筆金錢被詐騙
    「不緊張」等情屬實。
  原告：「不好意思，把你用成這樣子，根本是我的問題啦!
    …我想法院也一定會傳訊你來做證，因為你也是關係人。」
    ，被告：「我那天就是要打電話跟你說，要不要我自己去跟
    銀行講？」，原告：「因為，你現在又沒有消息，去跟銀行
    講有什麼用！」，被告：「不是！現在，我們還有可能要回
    來，你為什麼不行動？。」，原告：「我現在也是希望趕快
    行動，但是…」，被告：「我有一個朋友跟我講說，他本身
    就是，怎麼講，他本身的朋友都是警察的，他說最好你約他
    出來，那你那天跟我們講，他們那天，你說你約在哪裡，某
    個地方或麥當勞，他跟你不同時間進去，他們是警察，當場
    把他抓走。」，原告：「我現在就是要這樣，但是他不肯跟
    我見面。」……原告：「因為我一直覺得，她很怪，為什麼
    要找我作這個東西，你懂我意思嗎？她不是欣賞我怎麼樣子
    …」，被告：「因為你是公務人員吧！人家才不會起疑心？
    ！」……「現在，目前，比如說你們，你們你說出來，向她
    要有沒有理…」，原告：「問題是要的回來才有用啊。要不
    回來再有理也沒有用」，被告：「但是，你不去做，永遠要
    不回來。」，原告：「但是我有在做啊，不是沒有在做。」
    ，被告：「我是這麼說，如果你有理，行的正」……被告：
    「詐騙集團是連警察都抓不到他，現在能抓到他的話.. 」
    ，原告：「問題是，我約不出來她，約不出來她，不敢，不
    然警察自然會去抓他了。」，被告：「現在就是因為沒有上
    訴，沒有出庭。」（見「原證27」，92年4 月17日錄音）。
    依上開對話，亦可知被告一再質疑原告為何遲不採取法律行
    為向鄧雨儂追討款項或將鄧雨儂誘出繩之以法。
  原告：「因為當初請款我也是一直跟你強調是她去請款的，
    她的作業就是這樣子。」，被告：「所以最後一筆我本來跟
    你說我不要做了」，原告：「對！但是問題是都還沒有出來
    。」，被告：「不是那時候，那時候有沒有，我本來跟你講
    」，原告：「那時候已經出來了，你跟我講的時候，已經做
    出去了」，被告：「過幾天才做出去的」，原告：「那天晚
    上你跟我講的對不對？那天晚上你跟我講對不對？但是那天
    已經做出去了，你懂我意思嗎？」（見「原證20」，95年4
    月錄音），亦可證被告強烈質疑原告，為何在被告不願意繼
    續投資時，還將渠手中持有被告之銀行存款轉帳與第三人？
    雖原告陳稱在被告通知時已轉帳出去，然原告究何時轉帳，
    是否確在被告通知之前？被告既有質疑，亦難認原告主張被
    告明知自己曾委託原告續為循環投資一事，惟見原告有資力
    而訴外人鄧雨儂追索無門下，竟謊稱原告未經其同意下，將
    鄧雨儂於92年3 月3 日匯還之1, 327,000元，於同日再自持
    有其代為保管之被告金融卡，轉帳鄧雨儂指定之帳戶，致使
    被告受有損害，才欲轉向原告求償等情屬實。
  4.又原告對被告所述：「（問：是否見過鄧雨儂？）我從來沒
    有見過，在偵七隊的時候才看過，而且也不是偵七隊通知我
    去的，是原告叫我過去看，跟我說就是她騙我的錢。偵七隊
    跟我聊天的時候告訴我說你要找丁○○才對，還幫我介紹律
    師。」、「（問：是否知悉為何偵七隊會偵辦？）是丁○○
    告訴我他哥哥被偵七隊偵辦，因為有幾筆匯款是用我的名字
    ，所以叫我不可以去銀行，會被警察抓。偵七隊原來以為只
    有丁○○跟他哥哥，後來偵七隊在偵訊丁○○的時候，經丁
    ○○的供述才查出後面還有一個人就是鄧雨儂在主導。」等
    語並不爭執（見本院卷第408 、409 頁筆錄），顯見被告確
    實一直懷疑原告亦涉及詐欺罪嫌，且連偵查隊員亦認原告係
    詐欺主嫌，且告知被告應向原告求償，而以被告一般不具法
    律專業知識者之注意程度，其據以對原告提出假扣押執行，
    應認其並無損害原告之故意，亦未違善良管理人之注意義務
    。至被告之前對原告所提之民事訴訟雖遭敗訴確定，然查被
    告前案於92年間起訴至95年8 月24日方經最高法院判決確定
    （見原證18臺灣板橋地方法院92年度訴字第1669號民事判決
    、原證14最高法院95年度台上字第1855號民事判決），顯見
    兩造間是否成立侵權行為損害賠償責任，非屬顯然明確可辨
    者，亦難認被告具有故意或過失之不法主觀要件，即不成立
    民法第184 條第1 項前段之侵權行為。
  5.就原告主張被告之行為符合民法第184 條第1 項後段規定部
    分：按所謂善良風俗謂國民的一般道德觀念。以背於善良風
    俗之方法，應指行為廣泛悖反規律社會生活之根本原理的公
    序良俗者方屬之，本件被告係行使法律規定之假扣押權利，
    所為自非以背於善良風俗之方法加損害於原告，且被告亦不
    具此項侵權之故意，故原告此項主張亦不成立。
  (二)如構成侵權行為則原告所受損害為何？
    被告所為既不成立侵權行為，此項爭點已無審究之必要。
五、綜上所述，原告依據民法第184 條第1 項前段及後段規定，
    請求被告應給付原告13,341,800元，及自起訴狀繕本送達翌
    日起至清償日止，按週年利率5 ％計算之利息為無理由，應
    予駁回。其假執行之聲請，亦因訴之駁回而失所附麗，不予
    准許。
六、兩造其餘主張及所提證據與本院上開論斷無涉或無違，不予
    贅述
七、據上論結，本件原告之訴為無理由，依民事訴訟法第78條、
    第87條第1項，判決如主文。
中　　華　　民　　國　　96　　年　　10　　月　　31　　日
                  民事第一庭  法　官　陳麗芬
以上正本證明與原本無異。
如對本判決上訴，應於判決送達後20日內向本院提出上訴狀。
中　　華　　民　　國　　96　　年　　11　　月　　 8　　日
                    　　　　　書記官　林宗勳
